【裁判字號】    94,訴,1200
【裁判日期】    970125
【裁判案由】    損害賠償
【裁判全文】
臺灣士林地方法院民事判決              94年度訴字第1200號
原      告  丙○○
                        4樓
法定代理人  乙○○
訴訴代理人  張智剛律師
被      告  甲○○
訴訟代理人  陳文正律師
上列當事人間損害賠償事件，本院於97年1 月7 日言詞辯論終結
，判決如下：
    主  文
被告應給付原告新臺幣貳拾玖萬玖仟貳佰壹拾陸元，及自民國九
十四年六月三十日起至清償日止按週年利率百分之五計算之利息
。
原告其餘之訴駁回。
本判決第一項得假執行。但被告於假執行程序實施前，以新臺幣
貳拾玖萬玖仟貳佰壹拾陸元為原告預供擔保或將上開金額提存，
得免為假執行。
原告其餘假執行之聲請駁回。
訴訟費用新臺幣伍仟元由被告負擔百分之十，餘由原告負擔（即
被告須賠償原告新臺幣伍佰元）。
    事實及理由
壹、程序部分：
一、按當事人喪失訴訟能力或法定代理人死亡或其代理權消滅者
    ，訴訟程序在有法定代理人或取得訴訟能力之本人，承受其
    訴訟以前當然停止；惟有訴訟代理人者不適用之；另承受訴
    訟人，於得為承受時，應即為承受之聲明；民事訴訟法第17
    0 條、第173 條及第175 條第1 項分別定有明文。查原告於
    於本案訴訟繫屬後，即因腦幹中風，於呈植物人狀態，訴訟
    能力有欠缺，且無法定代理人，本院乃於民國95年12月28日
    依原告之子乙○○之聲請，並據民事訴訟法第51條第2 項規
    定，選任張智剛律師為原告之特別代理人。因原告仍繼續呈
    植物人之心神喪失狀態，而喪失行為能力，又經利害關係人
    聲請法院為禁治產宣告，並由法院於96年7 月23日選任與其
    同居之家長即乙○○為監護人，故特別代理人張智剛律師之
    代理權因而消滅。乙○○乃復具狀聲明承受訴訟，核無不合
    ，應予准許。
二、按訴狀送達後，伊不得將原訴變更或追加他訴，但擴張或減
    縮應受判決事項之聲明者，不在此限，此觀諸民事訴訟法第
    255 條第1 項第3 款規定自明。查原告起訴時，係請求被告
    賠償其損害新臺幣（下同）325 萬元及起訴狀繕本送達翌日
    起算之法定遲延利息。嗣於起訴狀送達被告後，復於言詞辯
    論時，減縮聲明請求被告應給付324 萬4732元及其法定遲延
    利息。經核其係減縮應受判決事項之聲明，應予准許。
貳、實體部分：
一、原告起訴主張：被告於93年6 月6 日上午7 時40分許，駕駛
    車號Z8-5466 號自小客車（下稱系爭小客車），沿臺北市○
    ○區○○街南往北方向行駛，於行經西安街與明德路口，欲
    南往西左轉進入明德路時，因疏未注意車前狀況，且未注意
    明德路之行人穿越道而未減速慢行，系爭小客車右前保險桿
    因而撞及伊（下稱系爭事故），致使伊受有右側股骨頸骨折
    ，左側腓骨骨折之傷害（下稱系爭傷勢）。伊隨即經送財團
    法人振興醫院（下稱振興醫院），接受骨科治療，由於伊原
    係糖尿病及高血壓患者，平日雖有治療服藥控制，但因系爭
    傷勢，身體疼痛加劇，導致血糖及血壓無法降低，致於93年
    6 月9 日發生腦中風症狀（下稱系爭中風症狀），及至同年
    7 月16日出院，均無法行走迄今。94年1 月9 日病情更加惡
    化，而喪失意識呈植物人狀態（下稱系爭中風結果）。伊因
    系爭傷勢及系爭中風結果已支出或將支出下列金額：（一）
    因系爭傷勢支出醫療看護費用新臺幣（下同）6 萬2216元；
    （二）因中風支出醫療看護費用6 萬2216元；（三）93年7
    月16日出院起至94年6 月30日止之安養中心養護費用23萬33
    00元；（四）往後安養中心養護費用255 萬元。伊並因系爭
    傷勢及系爭中風結果受有精神上痛苦，而受有非財產上損害
    40萬元。扣除被告曾替伊支付醫療費用、看護費用共計6 萬
    3000元後，伊仍有324 萬4732元之損害。伊自得依侵權行為
    之規定，請求被告給付上開金額及法定遲延利息等語。並聲
    明：（一）被告應給付原告324 萬4732元，及自起訴狀繕本
    送達翌日起至清償日止，按週年利率百分之5 計算之利息。
    （二）願供擔保，請准宣告假執行。
二、被告則以：原告於系爭事故發生前即患有高血壓、糖尿病之
    宿疾，故系爭中風結果與系爭事故或系爭傷勢應無因果關係
    ，伊自不必就系爭中風結果所致之損害，負賠償責任。又原
    告於系爭事故發生時，並未行走於斑馬線上，應屬與有過失
    ，應減輕伊之賠償責任等語，資為抗辯。並聲明：（一）原
    告之訴駁回。（二）如受不利益之判決，願供擔保，請准宣
    告免為假執行。
三、兩造不爭執之事實（見本院96年6 月20日準備程序筆錄，本
    院並就相關事實順序，調整其順序）
（一）被告於93年6 月6 日上午7 時40分許，駕駛系爭小客車，
      沿臺北市○○區○○街南往北方向行駛，於行經西安街與
      明德路口，欲南往西左轉進入明德路時，因疏於注意車前
      狀況，且未注意明德路之行人穿越道而未減速慢行，因而
      發生系爭事故，致使原告受有系爭傷勢。被告於系爭事故
      確有過失。且系爭事故與系爭傷勢亦有因果關係。
（二）原告於系爭事故當日即經送振興醫院，接受骨科治療，於
      93年6 月9 日發生系爭中風症狀，一直住院至93年7 月16
      日出院。但因為系爭中風症狀而產生系爭中風結果，無法
      行走迄今。又出院時，原告意識仍清楚，至94年1 月9 日
      病情惡化，而呈現植物人狀態。系爭中風結果即無法行走
      、植物人狀態，均係因系爭中風症狀而導致。
（三）一般無高血壓、糖尿病之人，若發生系爭傷勢，客觀上應
      不致發生系爭中風結果，且經醫治後應可行走。
（四）原告於系爭事故前原係高血壓、糖尿病之患者。
（五）原告因為系爭事故就醫，花費之醫療費用、看護費用項目
      、就醫時間如本院94年度士交簡附民字第45號卷（下稱附
      民卷）第3 頁列表（第26項雜項部分更改為6565元）所示
      ，總額為12萬4432元。其中因系爭傷勢支出之醫療看護費
      用經兩造協議簡化爭點確認為6 萬2216元。至因中風而支
      出醫療、看護費用總額為6 萬2216元。上開費用均屬必要
      。
（六）原告於93年7 月16日出院起，即前往安家安養中心養護照
      顧，至94年6 月30日支出為23萬3300元，每月支出為2 萬
      5000元。且自94年7月起，仍必須按月為上開支出。
（七）國人女性平均餘命為82歲。
（八）被告曾代原告支出醫療費用、看護費用共計新臺幣6 萬30
      00元，應於本件損害賠償額中扣除。
（九）原告於發生系爭事故時為73歲，無另行就業而為家庭主婦
      ，配偶已過世，與其47歲之子同住，平常由其子扶養，學
      歷為國小畢業。被告則為高中畢業，受僱從事模具工，月
      薪約3 萬5000元，未婚，為家中獨子，家庭成員尚有1 個
      姐姐、父母，有貸款購買位於桃園之自用住宅房產一戶。
四、本件經本院於96年6 月20日準備程序期日與兩造整理並協議
    簡化爭點如下（見本院同上筆錄，並依本院論述先後順序調
    整其次序或按照最後言詞辯論時之攻擊防禦方法補充細項爭
    點）
（一）系爭中風症狀與系爭傷勢是否有因果關係？即原告是否係
      因系爭傷勢導致疼痛，疼痛導致血糖、血壓升高，結合本
      為糖尿病、高血壓患者，而發生系爭中風症狀，並產生系
      爭中風結果？抑或系爭中風症狀係原告高血壓、糖尿病之
      舊疾單獨所肇致而無因果關係？若系爭中風症狀係結合系
      爭傷勢、原告舊疾所肇致，法律上是否可認系爭中風結果
      與系爭傷勢有相當因果關係？
（二）原告得請求之損害金額若干？
１. 原告請求被告賠償系爭傷勢、系爭中風結果於住院期間之醫
    療、看護費用共計12萬4432元，是否有理由？
２. 原告請求被告賠償93年7 月16日起，8 年半期間之安養費用
    ，每月2萬5000元，共計278萬3300元，是否有理由？
３. 原告請求慰撫金40萬元，是否適當？即原告因系爭事故精神
    上痛苦之程度，可請求慰撫金之金額若干為適當？
（三）被告抗辯原告與有過失，是否有理由？即原告於系爭事故
      發生時，是否未行走於行人穿越道？原告未行走於行人穿
      越道是否為系爭事故發生原因之一？
五、茲分別論述如下
（一）系爭中風症狀與系爭傷勢並無因果關係，被告自不應就系
      爭中風結果負責。
１. 按損害賠償之債，以有損害之發生及有責任原因之事實，並
    二者之間有相當因果關係為其成立要件（最高法院30年上字
    第18號判例參照）。又所謂相當因果關係，係指無此行為，
    雖必不生此損害，有此行為，通常即足生此損害，是為有因
    果關係，而如無此行為，必不生此損害，有此行為，通常亦
    不生此損害，自無因果關係之情形（最高法院87年度臺上字
    第78號、86年度臺上字第224 號、84年度臺上字第2170號判
    決參照）。由是以觀，欲認定侵權行為原因與損害結果間有
    因果關係者，必以原因經法律上透過社會通念之評價，係發
    生損害結果之「相當」條件，始能該當。因此，行為原因與
    結果間，縱有如無行為原因，即不致有結果之關係，而此種
    行為原因，按諸一般情形，不適於發生該項結果者，仍應認
    無相當因果關係，要屬當然（另最高法院23年上字第107 號
    判例參照）。
２. 經查，本院依兩造合意將原告發生系爭事故後之所有病歷，
    函請國立臺灣大學醫學院附設醫院（下稱臺大醫院）鑑定，
    經臺大醫院函覆鑑定結果為：原告為73歲女性、高血壓、糖
    尿病、高膽固醇且同時患有疑似陳舊性腦中風之患者，有多
    項新血管危險因子，如此高危險群病患，有可能在任何時、
    地發生腦中風，不必一定需合併骨折之疼痛，此由病歷記載
    原告頭部磁振造影報告，原告之腦部疑似有曾經發生過陳舊
    性小中風之跡象，可為佐證。原告發生腦中風之危險，本來
    即為正常人之至少4 至6 倍以上，因此在無充足醫學文獻及
    數據支持之下，本件之腦中風與骨折，應視為兩個獨立但同
    時發生之事件，應是比較符合實證醫學之論述等語，有臺大
    醫院96年11月23日校附醫祕字第0960004426號函所附鑑定意
    見表在卷可參（見本院卷第99頁）。由是以觀，系爭中風症
    狀與系爭傷勢乃屬時間上巧合同時發生之事件，就醫事科學
    以論，兩者之間並法判斷具有關聯性。申言之，即倘無系爭
    傷勢發生，系爭中風症狀仍可能將於系爭事故發生後3 日之
    時點產生，當甚明確。衡諸上述１有關因果關係法律上判斷
    之說明，系爭傷勢與系爭中風症狀間，已難認符合「無此行
    為，必不生之此損害」之要件，而得認有何因果關係存在。
    再者，一般無高血壓、糖尿病之人，若發生系爭傷勢，客觀
    上應不致發生系爭中風結果，且經醫治後應可行走，為兩造
    所不爭執（見上不爭執事項（三）所示）。而高血壓、糖尿
    病之患者，究屬少數，為眾所皆知之事。是發生交通事故因
    而致系爭傷勢，於社會通念或通常大多數之場合，並不致發
    生系爭中風症狀結果。要之，倘有系爭事故及系爭傷勢之存
    在，依照社會通念，亦不能認通常即足以發生系爭中風症狀
    ，要屬彰彰明甚。是故，縱認無系爭事故及系爭傷勢，系爭
    中風症狀必不會發生（按即系爭中風症狀主要係結合原告原
    有宿疾並伴隨系爭傷勢發生，故無系爭傷勢，必不會發生系
    爭中風症狀之情形），然因系爭傷勢就社會通念等法律上之
    價值判斷，並非系爭中風症狀之相當條件（按即具有左右結
    果發生，而具有足夠份量之條件），核諸上開１之說明，自
    亦不能認系爭事故所造成之系爭傷勢，與系爭中風症狀間有
    相當因果關係，甚為顯然。
３. 綜上所述，本件並無證據足以證明系爭傷勢與系爭中風症狀
    間，有相當因果關係存在。因之，被告自毋庸就與其行為無
    關之系爭中風結果負損害賠償責任。
（二）原告得請求之損害金額，扣除被告前已賠償之6 萬3000元
      後，應為29萬9216元。
１. 原告請求被告賠償系爭傷勢於住院期間之醫療、看護費用6
    萬2216元，應屬有據，逾此請求部分，應無理由。
     原告因系爭事故就醫，花費之醫療費用、看護費用總額為
     12萬4432元。其中因系爭傷勢支出之必要醫療、看護費用
     為6 萬2216元，而因系爭中風症狀而支出之必要醫療、看
     護費用總額為6 萬2216元，為兩造所不爭執（見上不爭執
     事項（五）所示），應堪認為真實。而系爭傷勢與系爭事
     故有相當因果關係，為被告所自認（見不爭執事項（一）
     所示），是被告自應就原告因系爭傷勢所支出之醫療、看
     護費用6 萬2216元，負賠償之責。又系爭中風症狀與系爭
     傷勢、系爭事故間並無相當因果關係，業經認定如上論述
     （一）所示。因之，被告自不必賠償原告因系爭中風症狀
     而支出之醫療、看護費用6 萬2216元，洵屬明確。原告請
     求被告賠償系爭中風症狀之醫療、看護費用，應屬無據，
     不能准許。
２. 原告請求被告賠償93年7 月16日起，8 年半期間之安養費用
    ，每月2 萬5000元，共計278 萬3300元，應無理由，不能准
    許。
     財團法人振興復健醫學中心（按即原告因系爭事故就醫院
     所之附設機構，下稱振興醫學中心）於95年3 月20日，就
     系爭傷勢函覆本院稱：「若未發生中風情況下，一般之病
     換約需住院兩個星期；一般出院後不需看護」等語，有振
     興醫學中心95振醫字第0000000343號函在卷可佐（見本院
     卷第24頁）。由是以察，若原告僅有系爭傷勢之情況下，
     經過二個星期醫療、看護出院後，應可痊癒而自理日常生
     活，足堪認定。由此可見，原告於96年7 月16日出院後，
     復前往安家安養中心而支出相關費用（見上不爭執事項（
     六）所示），當為因系爭中風症狀導致系爭中風結果（雙
     側偏癱等）之花費，應屬明確。惟系爭中風結果、系爭中
     風症狀均與原告行為發生系爭事故無相當因果關係，已經
     認明如上（一）之論述。是則，原告自無須賠償原告出院
     後以至未來8 年半所需支付之安養看護費用，彰彰明甚。
     從而，原告請求被告賠償安養費用278 萬3300元，應屬無
     據，不能准許。
３. 原告請求被告賠償慰撫金30萬元，應為適當，而得准許，逾
    此範圍之請求，則屬無據，不能准許。
     按慰撫金之賠償須以人格權遭遇侵害，使精神上受有痛苦
     為必要，其核給之標準固與財產上損害之計算不同，然非
     不可斟酌雙方身分資力與加害程度，及其他各種情形核定
     相當之數額（最高法院51年臺上字第223 號判例參照）。
     爰審酌原告於發生系爭事故時為73歲，無另行就業而為家
     庭主婦，配偶已過世，與其47歲之子同住，平常由其子扶
     養，學歷為國小畢業。被告則為高中畢業，受僱從事模具
     工，月薪約3 萬5000元，未婚，為家中獨子，家庭成員尚
     有1 個姐姐、父母，有貸款購買位於桃園之自用住宅房產
     一戶（見不爭執事項（九）所是），系爭事故之起因，乃
     係因被告未能注意車前狀況、減速慢行之過失造成，再觀
     諸原告所受系爭傷勢程度，系爭傷勢醫療過程，造成原告
     心理、精神上之痛苦程度等一切情狀，認原告請求之慰撫
     金應以30萬元為適當公允。逾此範圍請求，則屬過高，不
     應准許。
４. 末查，被告曾代原告支出醫療費用、看護費用共計新臺幣6
    萬3000元，應於本件損害賠償額中扣除等情，為兩造所不爭
    執（見不爭執事項（八）所示）。經以與原告得請求被告賠
    償之系爭傷勢醫療、看護費用6 萬2216元及慰撫金30萬元計
    算後，原告因系爭事故得請求被告賠償之總額應為29萬9216
    元（計算式：6 萬2216元＋30萬元－6 萬3000元＝29萬9216
    元）。
（三）被告未舉證證明於系爭事故發生時，原告未行走於行人穿
      越道，被告抗辯原告與有過失，並無理由。
１. 按損害之發生或擴大，被害人與有過失者，法院得減輕賠償
    金額，或免除之，民法第217 條第1 項定有明文。次按當事
    人主張有利於己之事實者，就其事實應負舉證之責任，民事
    訴訟法第277 條前段定有明文。是加害人主張被害人與有過
    失者，自應就被害人與有過失之事實，負舉證之責任。
２. 被告雖抗辯：原告於系爭事故發生時，未行走於人行穿越道
    上云云。然此為原告所否認，被告應就原告行走於人行穿越
    道以外之事實，負舉證責任。惟查，系爭事故發生後，原告
    隨即經往醫院醫治，而北投分局員警前往醫院處理時，兩造
    均同意協調和解事宜，致使員警未製作本件系爭事故之現場
    圖等情，有系爭事故發生後前往處理之員警陳泓羽之職務報
    告可參（見93年度偵字第9596號卷第9 頁，下稱偵查卷）。
    是本件無現場圖足以得知系爭小客車與原告撞擊點位置，據
    以判斷原告是否有未行走行人穿越道之事實。被告復未就原
    告於系爭事故發生時，係行走於人行穿越道以外等情，提出
    證據，以實其說，自無從認定原告有被告所指與有過失情事
    甚明。甚者，被告前於系爭事故所涉刑事過失傷害案件偵查
    中，於檢察官詢及撞擊位置時，亦僅陳稱：伊不能確定撞擊
    點是否在斑馬線上等語（見偵查卷第47頁筆錄）。由是足見
    ，被告前對於系爭事故發生後之靜態事實，即撞擊點所在，
    均未注意而不知悉，則遑論其對系爭事故發生前或瞬間，原
    告行走之位置何在之動態事實，可有明確之記憶。職是，原
    告空言抗辯被告未行走行人穿越道云云，自無足採，甚為顯
    然。
六、從而，原告依據侵權侵權行為法律關係，請求被告賠償醫療
    、看護費用6 萬2216元及慰撫金30萬元，扣除被告已經賠償
    之6 萬3000元後之餘額總計29萬9216元，及自起訴狀繕本送
    達之翌日即94年6 月30日（見附民卷第15頁）起至清償日止
    ，按週年利率5%計算之法定遲延利息，為有理由，應予准許
    。逾此範圍之請求，即非正當，為無理由，應予駁回。
七、經核原告勝訴部分，所命被告給付之金額未逾50萬元，依民
    事訴訟法第389 條第1 項第5 款之規定，應依職權宣告假執
    行，並就被告聲請免為假執行部分，酌定相當之擔保金額宣
    告之。原告其餘假執行之聲請，因訴之駁回而失所依據，不
    予准許，應予駁回。
八、本件損害賠償事件乃係刑事附帶民事訴訟，由刑事庭移送前
    來，於辯論終結為止，當事人並無任何裁判費之支出。惟原
    告業已提出其因本訴訟曾預支鑑定費用5000元之單據正本（
    見本院卷第99頁），本院即應依職權確定本件訴訟費用額為
    5000元，並諭知訴訟勝敗之兩造各自應負擔之比例及被告應
    賠償之金額。
九、本件判決基礎已臻明確，兩造其餘攻擊防禦方法及訴訟資料
    經本院審酌後，核與判決結果不生影響，無一一論述之必要
    ，併此敘明。
十、據上論結，本件原告之訴為一部有理由，一部無理由，依民
    事訴訟法第79條、第87條第1 項、第389 條第1 項第5 款，
    判決如主文。
中    華    民    國    97    年    1     月    25    日
                  民事第三庭  審判長法  官  鍾任賜
                                    法  官  施月燿
                                    法  官  王沛雷
以上正本證明與原本無異。
如對本判決上訴，應於判決送達後20日內向本院提出上訴狀。
中    華    民    國    97    年    2     月     4    日
                                    書記官  桂大永


司法院資訊處製作；財團法人民間司法改革基金會備份。
